# 请教陈版主，上市公司参与设立产业并购基金，如何会计处理

提问人：07rrchen1 时间：2016-09-12 17:08:06
请教陈版主： 上市公司拟参与设立产业并购基金，作为劣后级有限合伙人，出资比例小于20%，出现以下情况时该如何核算该投资行为（①会计科目、②成本法or收益法、③是否纳入合并范围）： 1 、一般情况下，无其他附加条件时，如何核算？ 2 、上市公司兜底时，如何核算？ 参考案例： ①梅泰诺 2015 年 2 月参与设立产业基金【上海锦阜投资管理中心（有限合伙）】，承诺期满无法退出时，公司回购其他合伙人出资； 2015 年年度审计，大信会计师事务所按照成本法核算该投资行为，计入可供出售金融资产；
② 2014 年 12 月宇顺电子参与设立产业基金【太仓宇创投资中心（有限合伙）】，约定当基金清算时，若优先级合伙人累计分配金额低于其投资本金及固定收益之和时，由宇顺电子或其指定的主体回购优先级份额合伙人出资对应的基金份额。 2015 年年度审计，天健事务所按成本法核算该投资行为，计入可供出售金融资产。 3 、上市拥有一票否决权时，如何核算？ 参考案例： ①明家联合 2015年 7 月参与设立产业基金【深圳市前海九派明家移动互联产业基金合伙企业（有限合伙）】，拥有一票否决权， 2015 年年度审计，正中珠江按成本法核算该投资行为，计入长期股权投资。

回答人：chenyiwei
一般认为，上市公司（或其子公司，下同）参与并购基金，同时具有以下特征的，通常应认为上市公司对该并购基金具有控制权，应将该并购基金及该基金所控制的被投资企业纳入上市公司的合并报表范围： 1 、上市公司是该基金的唯一劣后级LP（或持有绝大部分劣后级LP份额），其他LP都是寻求有保证的固定回报的财务投资者（优先级LP），由此上市公司享有或承担了该基金运作中的全部（或绝大部分）剩余风险和报酬，该基金回报的可变性基本集中于上市公司所持基金份额，其他LP的本金安全和约定收益可获得较高程度的保障。 2 、该并购基金的设立目的就是服务于上市公司的并购需求，为上市公司的对外并购提供杠杆融资，上市公司主导和参与了其设立和架构设计，该基金的投资方向集中于上市公司的同行业和上下游行业（或者上市公司拟进入的其他行业），可以为上市公司实现并购的协同效应。 3 、虽然设有普通合伙人（GP），但GP所占份额很低，基本可以认为GP属于《企业会计准则第 33 号——合并财务报表（ 2014 年修订）》所指的“代理人”。虽然名义上GP拥有广泛的决策权力，包括在投资决策委员会或类似机构的多数表决权或否决权，但其权力实际上归属于作为主要责任人的上市公司。上市公司通过其自身作为劣后级LP的权力，以及通过作为代理人的GP所持有的权力，实质上主导了该基金的投资进入和退出决策。 4 、上市公司能够控制该基金的投资退出渠道，例如约定基金一旦投资，则过一段时间后上市公司应向基金收购该投资，或者在基金退出时拥有优先购买权等。其退出时的收购作价安排足以保证优先级LP的出资本金安全和获取约定收益。
请注意：上述分析只是一般性的讨论，具体情况还应个案分析，不能认为不满足上述条件中的部分条件，就一定可以不将该并购基金纳入上市公司的合并报表范围。
如果认为上市公司能够控制该基金，则应将该基金及其所控制的被投资企业纳入上市公司的合并报表范围。在该上市公司的合并报表层面，对于优先级LP的出资和约定收益，即使其由第三方（如本案例中上市公司的大股东）而不是上市公司本身提供担保，也应当列报为负债；应支付给优先级LP的投资回报应确认为利息支出。其原因是此类优先级LP的出资额不论在该基金自身的报表中，还是在作为该基金的控制方的上市公司的合并报表中，都满足《企业会计准则第 37 号——金融工具列报（ 2014 年修订）》第二章所规定的金融负债定义和确认条件。
另外可参考：证监会会计部《 2015 年上市公司年报会计监管报告》：
一、与股权投资相关的问题 企业持有的权益性投资因其对被投资单位的影响程度不同，可以分类为对子公司投资、合营企业投资、联营企业投资和金融工具投资，涉及企业合并、合并财务报表、长期股权投资、合营安排、金融工具分类与计量和在其他主体中权益的披露等多项会计准则。不同的分类及后续会计处理，对财务报表产生的影响也各不相同。年报分析发现，对外股权投资的分类、企业合并的会计处理、合并报表范围的确定及权益法的应用等问题，均是上市公司执行企业会计准则的重点和难点领域。尤其是近年来，上市公司企业并购重组交易日益复杂化，越来越多的公司参与合伙企业、信托计划和资产管理计划等多种形式的结构化主体投资，对外权益投资会计处理问题日益突出。 （一）对合伙企业投资的会计处理问题 根据合伙企业相关法规，合伙企业出资人中的普通合伙人（以下简称"GP"）对企业债务承担无限连带责任，而有限合伙人（以下简称"LP"）以出资额为限承担有限责任。实务中，有些上市公司以LP身份参与有限合伙企业，可能在出资日就约定了在特定时间以固定金额退出，且投资期限较短。典型的例子有，上市公司作为LP参与私募股权基金，公司出资份额占比较大但不参与基金日常管理，只需对相关项目投资决策进行投票，而其他出资方（如基金管理人）作为GP出资份额很小但对LP承诺固定收益，承担了合伙企业投资的大部分风险。另外一类情况是，出于融资目的，有些上市公司通过子公司或其他控股机构以GP身份设立合伙企业，并享有重大可变收益或承担了重大风险，或者认购劣后级LP份额，向合伙企业提供回购、保底承诺等增信措施，这都可能导致上市公司成为合伙企业的实际控制人或共同控制人。 对于上市公司投资合伙企业的会计处理，公司应首先根据投资意图、性质以及相关的合同安排，判断其对合伙企业的投资属于权益性投资还是债权性投资，并相应进行会计处理。如属于权益性投资，还应判断上市公司对被投资合伙企业是否具有控制、共同控制或重大影响。年报分析中发现，针对合伙企业的投资，存在会计处理不规范，相关信息披露不充分的问题。部分上市公司未结合相关事实合理判断对合伙企业投资的性质，将实质上属于债权性的投资错误地分类为权益性投资，初始分类及后续计量都相应地存在一些问题。
（二）合并财务报表范围的确定 2014 年新修订的合并财务报表准则重新界定了确定合并报表范围的"控制"原则。如何结合相关事实和情况，运用"控制"原则判断是否应将被投资单位纳入合并报表范围，是实务中存在较多争议的问题。 1.结构化主体纳入合并报表范围的判断 根据企业会计准则及相关规定，对于上市公司发起设立、管理或投资的结构化主体，当公司拥有对结构化主体的权力、享有可变回报，并且有能力运用对结构化主体的权力来影响其回报的金额时，应将该结构化主体纳入合并范围。 年报分析中发现，部分上市公司在持有资产管理计划的全部劣后级份额或对优先级份额承担本金及收益保证义务，并且能对资产管理计划的投资方向、后续管理或处置等相关活动拥有权力的情况下，仍未将该类资产管理计划纳入合并范围，而仅将持有的份额作为金融资产或其他类别资产进行会计处理。部分上市公司仅根据其在合伙企业中的名义角色（普通合伙人或有限合伙人）判断是否将结构化主体纳入合并范围，而未根据合伙协议的具体条款，持有份额的性质（优先级、普通级或劣后级）、以及进入与退出机制等相关事实和情况，综合分析其作为普通合伙人或有限合伙人对合伙企业相关活动的决策权、享有的回报与承担的风险等因素，判断是否对合伙企业具有控制。

提问人：xuanfeibj 时间：2016-10-22 00:32:22
陈老师，我在版面搜了一下关于上市公司投资并购基金的问题，您都作答为”上市公司（或其子公司，下同）参与并购基金，同时具有以下特征的，通常应认为上市公司对该并购基金具有控制权，应将该并购基金及该基金所控制的被投资企业纳入上市公司的合并报表范围......"。
如果有公司在设立并购基金时的设计为： 某并购投资基金（有限合伙）认缴出资总额为人民币 12 亿元，XX资本为普通合伙人及管理人，负责并购基金的日常事务管理；A公司作为并购基金的劣后级有限合伙人，出资不超过 30000 万元，其他资金方作为并购基金的优先级有限合伙人。优先级有限合伙人定期分配收益；基金存续期内暂不向劣后有限合伙人和普通合伙人分配收益，在到期清算后分配收益。 （一）投资决策 并购基金设投资决策委员会，决定投资项目及退出。投资决策委员会由 5 名委员组成，其中 2 名委员由普通合伙人提名， 1 名委员由优先级有限合伙人提名， 2 名委员由劣后级有限合伙人提名。决定投资项目及退出，需投资决策委员会委员全票通过。 （二）退出方式 并购基金有限合伙人的退出方式有： （ 1 ）到期清算。有限合伙在营业期内所投项目全部变现，则在到期前实现清算，按约定分配各合伙人出资及收益。项目退出方式包括：兼并收购、公开上市、在全国中小企业股份转让系统挂牌并公开转让等合法方式。 （ 2 ）将份额转让给第三方。有限合伙到期前，在其他合伙人同意的情况下，可以将有限合伙份额转让给第三方。 （三）劣后级有限合伙人权利义务 劣后级有限合伙人权利主要体现在： （ 1 ）在有限合伙企业投资决策委员会中委派 2 名委员，对拟投项目有投票权利； （ 2 ）监督有限合伙企业的日常管理并提出意见； （ 3 ）取得合伙企业收益； （ 4 ）合伙协议约定的其他权利。 劣后级有限合伙人义务主要体现在： （ 1 ）收益分配顺序位于优先级有限合伙人之后，优先级有限合伙人取得约定收益后方劣后级合伙人方可取得收益； （ 2 ）差额补足义务。当合伙企业未能满足优先级有限合伙人收益分配或返还出资、出现特定事件时，劣后级有限合伙人应当补足优先级有限合伙人应得收益与实际收益的差额部分，或补足实缴出资与已返还出资的差额部分。 （ 3 ）合伙协议约定的其他义务。
是否A公司可以不合并该并购基金？A公司应将对并购基金的出资做什么样的核算？

回答人：chenyiwei
这种情况，GP只有象征性出资，唯一劣后级LP承担合伙企业的几乎全部经营风险的情况，如果优先级只是取得固定收益，或者从超额收益中获得分成的比例较低，则还是应当纳入唯一劣后级LP（A）的合并报表范围。

提问人：xuanfeibj 时间：2016-10-24 08:56:25
陈老师，您好！我理解，面对设立并购基金这样一项有特殊目的的会计处理，应该透过现象看本质，但是目前上市公司设立并购基金都在通过各种协议安排来避免合并报表，如一楼主贴所提到的几个案例，还有其他上市公司已经有的并购基金，基本都是作为可供出售金融资产核算，且选择成本法核算。如我前面所述的案例，这个条款设计也是为了避免合并报表，具体理由如下，我想问，下面的理由是否可以支持不并表。谢谢！
不并表理由，主要基于会计准则中“控制“的概念”。
1 、 A公司是否控制并购基金 从以下几方面来看，A公司在并购基金具有极大的话语权，但并不意味着控制并购基金。 （ 1 ）被投资方的设立目的。 并购投资基金设立的目的，是培育和孵化具有成长潜力的本领域企业。投资标的成熟后，符合A公司收购条件的，可以被A公司收购；不符合A公司收购条件的，可以被其他企业收购。 （ 2 ）被投资方的相关活动以及如何对相关活动做出决策。 并购基金的决策机制为由投资决策委员会决定投资项目及退出。投资决策委员会由 5 名委员组成，其中 2 名委员由普通合伙人提名， 1 名委员由优先级有限合伙人提名， 2 名委员由劣后级有限合伙人提名。决定投资项目及退出，需投资决策委员会委员全票通过。 从决策机制来看，A公司可以否决投资项目及退出方式，但不能单独决定投资某项目或退出某项目。 （ 3 ）投资方享有的权利是否使其目前有能力主导被投资方的相关活动。 并购基金的日常管理由普通合伙人XX资本行使，A公司不能主导并购基金的经营管理。
（ 4 ）投资方是否有能力运用对被投资方的权力影响其回报金额。 A公司对并购基金投资项目的回报有影响，但不构成重大影响。并购基金所投项目可以选择更优回报方式退出。 （ 5 ）投资方与其他方的关系。 A公司与XX资本及其他出资方无关联关系，不是一致行动人。 2 、 A公司承担的风险是否确定 在合伙企业中，A公司风险主要体现在： （ 1 ）投资风险。因合伙企业投资项目亏损，可能导致A公司出资无法收回的情形； （ 2 ）差额补足义务。当合伙企业未能满足优先级有限合伙人收益分配或返还出资、出现特定事件时，劣后级有限合伙人应当补足优先级有限合伙人应得收益与实际收益的差额部分，或补足实缴出资与已返还出资的差额部分。
投资风险是作为有限合伙人的一般性义务，不作为是否并表的考虑。差额补足义务是A公司作为劣后级有限合伙人的特殊义务，但该义务更应被认为或有事项。因为该义务仅是一项保证或承诺，仅当在合伙企业未能向优先级有限合伙人分配收益或返还出资时，该义务才会发生。 从投资项目来看，合伙企业拟投项目主要包括已经或即将产生稳定现金流的本行业企业，投资标的分红可以满足优先级有限合伙人的投资收益需求，劣后级有限合伙人差额补足义务具有不确定性。在财务报表中列为或有负债更为合理。
综上所述，从是否控制和风险的确定性两个角度来看，A公司不应当将有限合伙企业并表，其差额补足义务列为或有负债更为合理。

回答人：chenyiwei
你的观点没有考虑到： 1 、GP仅仅是代理人，其决策权限归属于作为主要责任人的劣后级LP。因此GP的权力实际上是劣后级LP的权力。 2 、合伙企业的风险和收益分布将直接影响不同类型合伙人的行为，因此优先级LP及其派驻投委会的代表所行使的权利更多地是保护性权利。这已经不仅仅是“将差额不足义务作为或有事项”的问题了，而是表明劣后级LP是整个合伙企业剩余风险和收益的最终承担者，回报的可变性高度集中于劣后级LP，由此必然会通过其本身及代理人（GP）掌控合伙企业的投资进入和退出决策，否则是不合理的。

提问人：fangz3 时间：2017-09-21 10:40:52
请教版主，当基金清算时，劣后级承担优先级本息的差额补足义务所支付的款项，如何进行账务处理呢？所支付的款项与优先级所享有的份额市值差额，怎么处理呢？

回答人：chenyiwei
在基金存续期间，劣后级LP在合并报表中就应当按照约定的回报率计提利息支出，确认为对优先级LP的负债。后续不论该回报是合伙企业本身支付的，还是由劣后级LP补足的，在合并报表层面都是从该负债中列支。

提问人：yizhanfanhua 时间：2018-01-22 16:41:09
向版主、各位大神请教 现在在做发债审计，手上有一家国企，和一个证券公司、一个投资管理中心、一个金融服务公司共同成立产业投资基金，存续期 10 年，期间不分配投资收益。目前审的是这家国企。 1 、基金总出资 50101 万，这个国企出资 1 亿，占19.96%的份额，劣后级LP；证券公司出资 4 亿，以“某某资产管理计划”，由第一段中说的金融服务公司托管，占79.84%，优先级LP；投资管理中心出资 100 万，占0.199%，GP；金融服务公司出资 1 万，占0.002%，GP。
2 、该合伙基金有投资决策委员会，由 1 名优先LP提名， 2 名劣后LP提名， 2 名由第一段中说的投资管理中心提名。 每年合伙企业向 2名GP支付的管理费为合伙企业认缴出资总额的1.5%。
3 、合伙企业清算时，按以下顺序分配： 1.》管理费用 2.》优先级LP的本金 3.》劣后级LP和GP本金 4.》如支付完本金仍有剩余，优先级LP按所持合伙企业份额分配投资收益。 5.》如还有剩余，归劣后级LP。
4 、优先级LP不承担任何税收。
我怎么感觉这个国企业吃亏了，清算时，先保证优先LP的本金，更夸张的是，优先LP还按所持份额分配投资收益。而这个国企几乎承担了所有的风险。也即承担了大部分的风险，却要获得相对少的收益。 当然，这可能是因为这地方太穷了，拉资金不容易，把收益让给人家的。
那么这种情况，这项投资应该按长投成本法还是权益法核算？应不应该并入合并报表？我感觉既然优先级LP承担了较小的风险却承担了较大的收益，那么优先级LP所指定的 2 名委员会成员也肯定是有不小的影响力吧，那么这项目在劣后级LP的在合伙企业中的权力应该没有那么大，看来应该实行权益法？谢谢！

回答人：chenyiwei
如果优先级LP在约定的收益率之外不享受超额收益，或者在超额收益中分享的比例较低，则该基金是由唯一劣后级LP（该国企）控制的，应纳入该国企的合并报表范围，在合并报表层面将归属优先级的收益作为利息支出。